【裁判字號】    91,上,233
【裁判日期】    920128
【裁判案由】    履行契約等
【裁判全文】
臺灣高等法院臺中分院民事判決  九十一年度上字第二三三號
      上  訴  人  乙○○
      上  訴  人  丙○○
      被  上訴人  甲○○
右當事人間請求履行契約等事件，上訴人對於中華民國九十一年五月三十一日臺灣彰
化地方法院九十年度訴字第二五六號第一審判決提起上訴，本院判決如左：
    主    文
上訴駁回。
第二審訴訟費用由上訴人負擔。
    事實及理由
一、本件於原審係行合議制之案件，曾於民國（下同）九十年三月十五日由合議庭裁
    定由受命法官行準備程序、調查證據並試行和解（原審卷第八頁），而依民事訴
    訟法第二百七十二條之規定，受命法官僅於該條文第一項所定各條文關於法院或
    審判長權限之規定，於準備程序時準用之，查民事訴訟法第二百五十五條、第三
    百五十八條第一項有關訴之變更追加准許與否權限，並非同法第二百七十二條受
    命法官於準備程序中得準用之範圍，本件原審受命法官雖曾於準備程序中諭知合
    夥關係追加不允許（原審第一卷第九十三頁），然依上說明，訴之追加准許與否
    並非受命法官於準備程序得準用之法院之權限，是以原審受命法官之上開裁定尚
    非合法；另按法院因第二百五十五條第一項但書規定，而許訴之變更或追加，或
    以訴為非變更或無追加之裁判，不得聲明不服。民事訴訟法第二百五十八條定有
    明文。本件原審法院既於裁判時已於理由第二段表明被上訴人於原審訴之追加，
    係基於同一之基礎事實，不需另行蒐集新訴訟資料，亦應認為不甚礙被告之防禦
    及訴訟之終結，而予准許，則依上開民事訴訟法第二百五十八條之規定，上訴人
    即不得就此部分聲明不服，上訴人上訴意旨就此程序部分指謫原審為訴外裁判而
    有違法情形，誠非的論，而無可採，先此敘明。
二、本件被上訴人起訴主張：兩造於八十二年三月間設立中亞法律事務所彰化分所（
    以下稱彰化所），並簽立備忘錄，由被上訴人擔任所長，上訴人二人擔任經理兼
    業務，負責處理行政管理、財務收支及客戶法律諮詢服務，惟上訴人二人於任職
    期間，未盡職據實將扣繳憑單交與被上訴人據以申報執行業務所得之稅額，致被
    上訴人漏報營利、租賃及利息所得，遭國稅局處以鉅額罰鍰，本稅及罰鍰合計新
    台幣（下同）九百七十萬元以上，惟嗣後上訴人卻否認兩造間合夥關係之存在，
    爰依法提起本訴，請求(1)確認兩造於八十二年三月十七日簽定中亞法律事務所彰
    化分所設立之備忘錄為真正。(2)確認兩造就中亞國際法律事務所彰化分所盈餘分
    配按被上訴人百分之四十、上訴人百分之六十之合夥關係存在。並於本院聲明：
    上訴駁回。（本件經原審判決除確認兩造間就中亞法律事務所彰化分所之合夥關
    係存在外，就被上訴人之其餘請求則予駁回，被上訴人就其敗訴部分並未聲明不
    服。）
三、上訴人則以：依備忘錄所載，上訴人二人僅係擔任經理職務，並受領底薪、業績
    金及紅利金，並不負擔事務所之虧損金額，與合夥本質有異，備忘錄所規定
    在回收資產設備前離職之違約罰金，與盈餘虧損無涉，備忘錄內亦無提及上訴人
    係提供勞務充當出資額之文義，其盈餘分配僅算係分紅事項之約定，與合夥契約
    並不相同，又依備忘錄第七條約定，被上訴人得解任上訴人，此與民法第六百七
    十四條第二項之規定亦有未合，且彰化所設立時之設備及租金既係由中亞法律事
    務所台中所（以下稱台中所）支付，因台中所係訴外人包振力獨資設立，並僱用
    被上訴人執行職務，是以兩造間確無合夥關係存在，另依帳目明細表所示，上訴
    人分得之金數額，並不須負擔彰化所之設備支出分文，是以上訴人所分得之金
    錢，性質上為工作業績金，而非合夥之盈餘分配，又上訴人丙○○於八十四年
    二月間離職後，兩造間之合夥出資比例已生變動且盈餘分配亦生變動，然上訴人
    乙○○分得之薪資及金，其計算方式並未變更，可知兩造非合夥關係，且依證
    人張震之證詞，更可知上訴人僅係受僱於彰化所工件，再以上訴人身為律師，有
    專業，苟兩造間係合夥，何以不於契約內書明「合夥」字樣，且被上訴人於民事
    起訴狀內亦載明兩造係「委聘」關係，又被上訴人於中區國稅局製作之談話筆錄
    內亦自承係獨資經營事務所，均足證上訴人並非與被上訴人合夥經營彰化所等語
    置辯，並於本院聲明：(一)原判決關於確認兩造間就中亞法律事務所彰化分所之合
    夥關係存在之部分與命負擔該部分之訴訟費用均廢棄。(二)右廢棄部分，被上訴人
    在第一審之訴駁回。
四、兩造不爭之事實：
（一）彰化所於八十二年三月十七日設立時，兩造曾簽立備忘錄一份，當時彰化所設
      備所金之資金，係由訴外人包振力所支付，兩造均未出資，有備忘錄影本一份
      （原審卷第七之一頁），並為兩造所不爭執（本院第二卷第四十四頁、第八十
      頁、八十一頁）。
（二）上訴人丙○○於八十四年二月間離職，其後備忘錄所約定之原由上訴人二人分
      配到之盈餘比例即由上訴人乙○○一人獨得，為兩造所不爭執（本院第二卷第
      四十四頁、第九十二頁正、背面、第五十七頁、五十八頁）。並有上訴人所提
      出，為被上訴人所不爭執（本院第二卷第四十四頁）之八十四年五月至十月之
      盈餘計算表影本一份可稽（本院第一卷第一七二頁）。
五、上訴人等雖否認兩造間有合夥關係存在，然按稱合夥者，謂二人以上互約出資以
    經營共同事業之契約；前項出資，得為金錢或其他財產權，或以勞務、信用或其
    他利益代之，民法第六百六十七條第一、二項分別定有明文。故合夥之目的在於
    經營共同事業，而合夥人之出資非限於金錢或財產權出資，以勞務出資亦可。經
    查：
（一）兩造於八十二年三月十七日簽立備忘錄，約定：「一、『雙方開立』中亞法律
      事務所彰化分所。二、資產設備(1)由甲方（即被上訴人）負責設置（含軟硬體
      ）。(2)未回收設置前，乙方（即上訴人）離職需分擔半數金額。三、經營方式
      ：甲方負責經辦法律案件，乙方就行政管理全力配合。四、財務：財務獨立，
      每月二十日前結算一次，每三個月分配盈餘乙次。五、盈餘分配：(1)毛利各百
      分之五十。(2)毛利超過四十萬時，乙方分派百分之六十。六、職位：(1)乙方以
      經理任職。(2)薪資比照中亞台中所。(3)乙方之個人業績以百分之五十給付薪資
      。」，有上開備忘錄在卷可稽（原審卷第七之一頁），並為兩造所不爭執，其
      上業已明載『雙方開立』彰化所，且上訴人依備忘錄所載，不僅領受底薪及因
      自己努力得來業績之一半為業績金，且得分配彰化所之盈餘，則兩造於八十
      二年間，既約定由被上訴人提供硬體設備（實際由何人出資詳後述(五)），上訴
      人提供勞力（即擔任經理，負責行政管理），互約出資共同經營彰化所為共同
      事業，並約定利益分配之成數，如毛利未超過四十萬元，兩造各百分之五十，
      倘毛利超過四十萬元，上訴人分派百分之六十，被上訴人分派百分之四十，應
      認兩造就八十二年間成立彰化所，其成立之契約具有合夥之性質。上訴人雖以
      備忘錄上並無上訴人係提供勞務充當出資額之記載，而否定其為勞務出資云云
      ，然依上開備忘錄既已明確記載被上訴人負責資產設備，未回收設置前，上訴
      人如離職需分擔半數金額，足認上訴人確為合夥人之一，否則如以上訴人所主
      張，其僅為受僱性質，焉有於離職時尚須負擔未回收之資產設備半數可言，是
      以備忘錄上雖無勞務出資之字樣，仍無礙於上訴人係勞務出資之認定。
（二）上訴人乙○○雖辯稱：上訴人係以經理任職，並未實際出資，故兩造間成立之
      前揭契約應屬僱傭契約，且上開毛利分配之成數係屬整體獎金或工作業績金
      之性質，並非所謂損益分配之成數云云，惟查，上訴人二人雖均未實際以金錢
      出資，惟合夥亦得以勞務出資已如上述；又合夥之事務，原則上由合夥人共同
      執行之，惟如約定由合夥人中數人執行者，得由該數人共同執行之，通常事務
      ，亦得由有執行權之各合夥人單獨執行之，而上訴人二人依備忘錄所載係擔任
      經理，且二人於彰化所係負責行政管理、業務開發及業務員之訓練，業經上訴
      人二人陳明在卷（本院第一卷第七十九頁），均係執行彰化所之事務，並無礙
      於合夥關係之成立；況上開備忘錄第六條第三款記載：乙方之個人業績以百分
      之五十給付薪資，亦如前述，兩造對於業績獎金之部分既另有約定，上開備忘
      錄第五條之盈餘分配係屬損益分配成數之性質，應屬無疑，上訴人乙○○上開
      所辯自難足採。
（三）上訴人另辯以依帳目明細表所示，上訴人分得之金數額，並不須負擔彰化所
      之設備支出分文，是以上訴人所分得之金錢，性質上為工作業績金，而非合
      夥之盈餘分配云云，然查上訴人所提出之帳目明細表，即紅利分配明細表（本
      院第一卷第一七二頁），雖為被上訴人所不爭執（本院第二卷第四十四頁），
      依上所載，八十四年五月至十月之紅利為二百十八萬三千一百五十九元，並依
      每個月之紅利是否超過四十萬元，而分別百分之五十或四十分予被上訴人及訴
      外人包振力，而該百分之五十或四十分予被上訴人及訴外人包振力之前，尚先
      扣除生財器具（如熱滾筒、列表機、五四０Ｍ硬體、計算機、電腦軟體一套、
      色帶、客戶資料軟體一套），餘額方由被上訴人及訴外人包振力各得一半，依
      上開計算方式，核與兩造所簽之備忘錄所載資產設備由被上訴人負責設置一情
      相符，而依經上訴人二人蓋章之彰化所之每月之損益表（原審卷第二四二至二
      五一頁），彰化所之每月支出尚有文具印刷、職工薪津、租金支山、郵電費、
      書報雜誌、廣告費、雜費、職工福利、交際費、水電費、公共管理費、保險費
      、伙食費、勞保費、員工開銷、車馬費等非生財器具之費用，則未見扣除於紅
      利分配明細表內，足見上開非生財器具之費用係於計算紅利前即已扣除，由兩
      造共同負擔，如此亦符備忘錄六點所載之「毛利」分配，是以上訴人尚難以其
      等不須負擔彰化所之資產設備支出，即認其等所分得之紅利亦係業績金。
（四）上訴人雖辯稱依備忘錄所載，上訴人並不負擔事務所之虧損金額，與合夥本質
      有異云云，然按以勞務出資之合夥人，除契約另有訂定外，不受損失之分配，
      民法第六百七十七條第三項定有明文。本件上訴人二人係以勞務出資彰化所業
      經認定如前，則依上開法條規定，其等二人原則上即不受損失之分配，是以本
      件備忘錄上並未寫明上訴人二人負擔事務所之虧損金額，即與兩造間是否存有
      合夥關係無涉。
（五）上訴人再辯以台中所係訴外人包振力獨資設立，並僱用被上訴人執行職務，而
      彰化所設立之資金既係由台中所之包振力所出資，可見彰化所亦係包振力個人
      獨資設立，而非兩造合夥關係設立彰化所云云，經查：
  １、訴外人包振力於台灣台中地方法院八十四年度易字第三七五號違反律師法之刑
      事案件中雖否認其為台中所之負責人，然查：該案證人即台中所之主任秘書何
      仁政於偵查中證稱：其於扣案帳冊內所記之總經理確指包振力無訛（台灣台中
      地方法院檢察署八十三年度他字第六八四號《以下稱他字卷》第十四頁、台灣
      台中地方法院八十四年度易字第三七五號卷《以下稱一審刑事卷》第十四頁）
      ，另一證人即與台中所同樓層隔壁之漢基保全公司內會計姜正玫亦於檢察官正
      執行搜索時稱包振力係包總，為台中所的人，足認包振力確為台中所之總經理
      ，此情亦核與兩造於本院所稱及彰化所損益表上所載相符；次查：被上訴人甲
      ○○律師雖於七十七年九月廿日即以台中市○○路○段一五六號十一樓之一地
      址向台中律師公會登錄，但依包振力於上開刑事案件二審調查時庭呈之嘉義市
      稅捐稽徵處各類所得扣繳暨免扣繳繳憑單上所載之扣繳單位為甲○○法律事務
      所（本院八十四年度上易字第九三二號卷《以下稱一審刑事卷》第一五四頁）
      ，足見被上訴人並未於台中市○○路○段一五六號十一樓之一設立中亞國際法
      律事務所；末查；台中所於八十二、八十三年間除甲○○律師外，尚有潘秀華
      、徐鼎賢、黃江穎、藍榮等律師，而據證人甲○○於上開刑事案件調查時稱
      其於台中市並未另設居所，八十二年間其嘉義事務所未聘律師幫忙等語（二審
      刑事卷第三十三頁），並稱非固定至台中所等語（二審刑事卷第三十三頁），
      刑案中之證人即台中所之法務秘書高景仁及主任秘書何仁政均證稱甲○○非固
      定時間至事務所（二審刑事卷第三十五頁背面、第三十七頁），另刑案中之證
      人徐鼎賢亦稱「甲○○並沒有固定到事務所，有時一星期都沒碰到」（二審刑
      事卷第三十五頁），是台中所如確是被上訴人甲○○律師所設立，其何以能放
      心仍居住嘉義，而甚至一週均未至事務所監督管理﹖又據刑案中證人何仁政證
      稱「律師之案件是我以電話與甲○○律師聯絡，他再跟我說那個案件由那位律
      師承辦」（二審刑事卷第三十七頁），此部分核與被上訴人於上開刑事案件中
      所證相符（二審刑事卷第三十三頁）．徐鼎賢律師亦於刑事案件中證稱案件分
      配係由何仁政或包振力通知伊（二審刑事卷第三十五頁），然經本院刑事庭向
      交通部臺灣中區電信管理局函查結果（二審刑事卷第一三五頁），何仁政所稱
      與甲○○律師聯絡之電話（00－0000000號）於八十二年三月至八十
      三年五月間，竟有六個月之電話費僅三百元，以台中、嘉義係長途電話收費，
      該中亞事務所又有四、五個律師之情形，如依何仁政所言，每一案件分配大皆
      以電話與甲○○聯絡豈有一個月僅三百元之電話費而已﹖參以訴外人包振力並
      無律師資格（此為兩造所不爭執，亦為訴外人包振力於上開刑事案件中所是認
      ），依律師法第五十條規定，不得設立事務所僱用律師執行職務，是以本院認
      台中所應係訴外人包振力所開設，因不具律師資格，而借用被上訴人甲○○之
      律師資格設立，台中所之實際負責人為訴外人包振力，自任總經理，並僱用被
      上訴人甲○○等律師代為出庭執行職務，此部分並經本院八十四年度上易字第
      九三三號刑事案件為相同之認定，經本院調取上開刑事全卷查閱無誤，並有台
      灣台中地方法院檢察署八十三年度偵字第一八四一四號起訴書、台灣台中地方
      法院八十四年度易字第三七五號刑事判決、本院八十四年度上易字第九三二號
      刑事判決影本各一份在卷可稽（本院第二卷第九十五至一○○頁）。
  ２、被上訴人陳稱包振力被判違反律師法之前或之後，伊在台中所與包振力之合作
      方式，關於錢如何分法並無變更明確在卷（本院第二卷第四十三頁），而依上
      開刑事卷之卷內資料所示，台中所內之律師（包括本件被上訴人甲○○）均係
      受僱於包振力，僅領取報酬或薪資，並無盈餘分配之情形，包振力亦於本院證
      稱上訴人二人在台中所僅領底薪及業績金（本院第一卷第一○四頁），核與
      上訴人乙○○所陳稱在台中所只有薪水和金，未領盈餘等情（本院第一卷第
      一一三頁）相符，兩造對證人包振力之上開證詞亦未表示異議，則台中所之盈
      餘足認歸台中所之負責人包振力個人所得，今證人包振力既證稱彰化所設立時
      之設備及租金係台中所之盈餘來支付（本院第一卷第一○五頁），被上訴人及
      上訴人乙○○復均陳稱彰化所設立時之設備及租金均係包振力出的（本院第一
      卷第八十、八十一頁、），上訴人丙○○亦陳稱設立時資金係由台中來的等語
      （本院第一卷第一一二頁），堪認彰化所設立時之資金係由訴外人包振力一人
      出資。
  ３、證人包振力證稱彰化所之損益表要送給伊過目後，再轉交被上訴人，並承認損
      益表上之總經理簽名為伊所簽立無訛等情（本院第一卷第一○六頁），核與上
      訴人乙○○所稱；「盈餘的分配都是包先生（指包振力）簽收百分之四十或百
      分之五十，簽收以後如何處理我就不清楚。要盈餘分配時的款項也是交給包先
      生的，八十四年前的損益表、資產負債表也都是交給包先生的，之後就由甲○
      ○來簽了。」相符，亦與卷附彰化所之損益表，自八十四年四月十日以後方有
      「所長」簽署一欄，八十四年四月十日以前均只有「總經理」簽署一欄，而無
      「所長」簽署一欄相一致，證人即八十六、八十七年間受僱於彰化所一年之律
      師張震亦證稱：關於伊所領的薪水每個月都要送給包振力看等語（本院第一卷
      第一五九頁），益證證人包振力確有查閱彰化所之帳冊。
  ４、證人包振力亦證稱其有分得彰化所之部分盈餘（本院第一卷第一○八頁），被
      上訴人並陳稱百分之四十或五十之盈餘，包振力會扣下他應得的部分，剩下才
      給伊等語（本院第二卷第四十三頁），又陳稱彰化所之盈餘，包振力固定拿百
      分之二十，剩下再給伊等語（本院第一卷第一六○頁），均核與兩造所不爭執
      之紅利分配明細表相符（本院第一卷第一七二頁）；足認證人包振力係依一定
      之比例固定分配彰化所之毛利。
  ５、關於彰化所結束營業部分，證人包振力證稱：係兩造和渠一起決定要結束營業
      （指彰化所）等語（本院第一卷第八十頁、一○七頁），而被上訴人亦表示「
      設備費用（指彰化所）賣掉也都是由包振力處理，所以錢也都是包振力拿走，
      我知道他（指包振力）要賣掉設備，包振力有提到，因為我沒有出錢，所以我
      也沒有表示意見。」另證人即曾受僱於彰化所，嗣後並承接彰化所之張震律師
      到庭證稱：「後來乙○○跟我表示包振力跟何律師有意思要結束營業時，我就
      請乙○○向包振力轉達我想要承接的意思，因為我先前由內部運作狀況主觀上
      認知，包振力才是實際的負責人，所以我才沒有跟甲○○聯絡，在洽談承買事
      務所的過程中，我都是到台中跟包振力談的，也是在台中跟包振力定契約的，
      買賣事務所的價金，我是用匯款的方式，帳號是包振力交給我的，戶名是甲○
      ○律師事務所，我在彰化分所時包先生沒有來過彰化分所，但是遇到一些重要
      事情時，乙○○都會打電話跟包振力聯繫。」（本院第一卷第一五八頁），而
      被上訴人復陳稱證人張震律師所匯款之帳號雖係甲○○律師事務所無誤，然該
      帳戶均係包振力在使用等語（本院第一卷第一六○頁），堪認八十八年三月間
      彰化所結束營業時，兩造與訴外人包振力均一致同意，並經由包振力與證人張
      震接洽，確定設備費用轉讓金額三十萬元後，依包振力指示匯款入其指定之帳
      戶。
  ６、彰化所開設之初，係由訴外人包振力找被上訴人開設一情，為被上訴人陳明在
      卷（本院第一卷第八十頁），證人包振力復證稱兩造之備忘錄係其所書寫（本
      院第一卷第一○五頁），核與上訴人所陳相符（本院第一卷第八十頁），證人
      包振力並證稱兩造討論台中所設立之過程時，伊都有參與等情（本院第一卷第
      一○六頁），足認證人包振力於彰化所設立之初即參與其事。
  ７、按稱隱名合夥者，謂當事人約定，一方對於他方所經營之事業出資，而分受其
      營業所生之利益，及分擔其所生損失之契約。隱名合夥人，縱有反對之約定，
      仍得於每屆事務年度終查閱合夥之帳簿，並檢查其事務及財產之狀況。出名營
      業人，除契約另有訂定外，應於每屆事務年度終計算營業之損益，其應歸隱名
      合夥人之利益，應即支付之。隱名合夥契約終止時，出名營業人，應返還隱名
      合夥人之出資及給與其應得之利益，但出資因損失而減少者，僅返還其餘存額
      。民法第七百條、第七百零六條第一項、第七百零七條第一項及第七百零九條
      分別定有明文。本件綜上，訴外人包振力於台中所設立時負責出資，並定期看
      彰化所損益表、固定領取一定比例之毛利，並全權處理結束營業之事宜等情，
      揆諸上開條文所定，應足認定訴外人包振力係系爭彰化所之隱名合夥人，且其
      部分之合夥係以被上訴人為出名營業人，而非上訴人所指訴外人包振力僱用被
      上訴人之情形。
（六）上訴人再辯以依備忘錄第七條約定，被上訴人得解任上訴人，此與民法第六百
      七十四條第二項之規定未合，可知兩造非合夥關係云云，經查備忘錄第七條係
      記載：「乙方（即上訴人）如帳目不清，願接受甲方（即被上訴人）撤職處分
      。」而本件彰化所之出名營業人僅兩造，是以民法第六百七十四條第二項所定
      之「經『其他合夥人全體』之同意」，當係指被上訴人一人，是以備忘錄之第
      七條約定，核與第六百七十四條第二項之規定並無不合，上訴人所指，容無可
      採。
（七）上訴人再辯以上訴人身為律師，有專業，苟兩造間係合夥，何以不於契約內書
      明合夥字樣，且被上訴人於民事起訴狀內亦載明兩造係「委聘」關係，又被上
      訴人於中區國稅局製作之談話筆錄內亦自承係獨資經營事務所，均足證上訴人
      並非與被上訴人合夥經營彰化所云云，查被上訴人於本件民事起訴狀內雖確載
      明兩造係「委聘」關係，又被上訴人於中區國稅局製作之談話筆錄內亦自承係
      獨資經營事務所，然訴訟事件中法律關係之定性，係法院依調查證據之結果，
      所為之法律定性判斷，尚非當事人處分權主義之範疇，是以被上訴人於民事起
      訴狀及中區國稅局之談話筆錄上之陳述，尚不足以拘束本院就兩造間法律關係
      定性之認定。
（八）上訴人再辯以上訴人丙○○於八十四年二月間離職後，兩造間之合夥出資比例
      已生變動且盈餘分配亦生變動，然上訴人乙○○分得之薪資及金，其計算方
      式並未變更，可知兩造非合夥關係云云，按合夥之內部如何分配盈餘，係依合
      夥之約定，本件在上訴人丙○○八十四年二月間離職後，其後備忘錄所約定之
      原由上訴人二人分配到之盈餘比例即由上訴人乙○○一人獨得，既為兩造所不
      爭執（本院第二卷第四十四頁、第九十二頁正、背面、第五十七頁、五十八頁
      ），並有上訴人所提出，為被上訴人所不爭執（本院第二卷第四十四頁）之八
      十四年五月至十月之盈餘計算表影本一份可稽（本院第一卷第一七二頁），然
      此乃係上訴人丙○○離職後，就彰化所之盈餘分配，上訴人乙○○與被上訴人
      間是否已另有協議之問題，與兩造間是否存在合夥關係尚屬無涉。
六、至上訴人丙○○辯稱：伊於八十四年間即離職，且未分配到盈餘，兩造間應非所
    謂合夥關係云云。惟按合夥未定有存續期間，或經訂明以合夥人中一人之終身，
    為其存續期間者，各合夥人得聲明退夥，但應於兩個月前通知他合夥人；退夥人
    與他合夥人間之結算，應以退夥時合夥財產之狀況為準；退夥人之股份，不問其
    出資之種類，得由合夥以金錢抵還之；合夥事務，於退夥時尚未了結者，於了結
    後計算，並分配其損益，民法第六百八十六條第一項、第六百八十九條第一項、
    第二項及第三項分別定有明文。次按合夥，因左列事項之一而解散：一、合夥存
    續期間屆滿者。二、合夥人全體同意解散者。三、合夥之目的事業已完成或不能
    完成者，民法第六百九十二條定有明文。又合夥解散後，始生清算問題；合夥非
    解散後清算完結，其合夥之關係不能消滅，此有最高法院五十八年台上字第八０
    號判例、十八年上字第二五三六號判例可資參照。上訴人丙○○既否認兩造間有
    合夥關係存在，自難認其於八十四年二月間之離職，即為退夥之意思表示，其復
    自承稱並未分配到盈餘等語，亦應認其尚未經退夥之結算，而尚難認其退夥業已
    完成。況上開彰化所之合夥結束營業後，僅由承接人張震律師將三十萬元承接款
    匯入訴外人包振力所指定之帳戶，並未依民法第六百九十四條以下所定之程序選
    任清算人進行清算之情，至為顯然，是上訴人丙○○縱已離職，惟並未經合法之
    退夥程序，且上開合夥關係亦未經解散清算完結而消滅，是上訴人丙○○與被上
    訴人及上訴人乙○○間之合夥關係應屬存在。
七、綜上所述，本件被上訴人主張兩造間就彰化所之合夥關係存在為可採，上訴人所
    辯均為無可取。是則原審判決確認兩造間就中亞法律事務所彰化分所之合夥關係
    存在，於法並無違誤。上訴意旨指摘原判決不當，求予廢棄改判，為無理由，應
    予駁回其上訴。
八、本件判決基礎已臻明確，兩造其餘攻擊防禦方法及舉證，與判決結果不生影響，
    爰不一一論述，附此敘明。
據上論結，本件上訴為無理由，依民事訴訟法第四百四十九條第一項、第七十八條、
第八十五條第一項前段，判決如主文。
中      華      民      國    九十二    年      一      月  二  十  八  日
~B1民事第二庭審判長法  官  童有德
~B2                法  官  黃永泉
~B3                法  官  蔡秉宸
右為正本係照原本作成。
如對本判決上訴，須於收受判決送達後二十日內向本院提出上訴書狀，其未表明上訴
理由者，應於提出上訴後二十日內向本院提出上訴理由書（須按他造人數附具繕本）
，並繳納送達用雙掛號郵票拾份（每份拾肆元）。
上訴時應提出委任律師或具有律師資格之人之委任狀；委任有律師資格者，另應附具
律師及格證書及釋明委任人與受任人有民事訴訟法第四百六十六條之一第一項但書或
第二項（詳附註）所定關係之釋明文書影本。
~B                書記官  蕭玉真
中      華      民      國    九十二    年      一      月    二十九    日
附註：
民事訴訟法第四百六十六條之一（第一項、第二項）
對於第二審判決上訴，上訴人應委任律師為訴訟代理人。但上訴人或其法定代理人具
有律師資格者，不在此限。
上訴人之配偶、三親等內之血親、二親等內之姻親，或上訴人為法人、中央或地方機
關時，其所屬專任人員具有律師資格並經法院認為適當者，亦得為第三審訴訟代理人
。
                                                                        Ｂ


司法院資訊處製作；財團法人民間司法改革基金會備份。
